ACORDAO-COMPLETO-2510102

ACÓRDÃO 2178/2021 ATA 36/2021 - PLENÁRIO

VISTOS, relatados e discutidos estes autos de representação referente a possíveis irregularidades na formalização de termos aditivos ao Contrato 59/2018, firmado entre o Ministério da Saúde (MS) e a VTC Operadora de Logística Ltda. - VTCLOG,
ACORDAM os Ministros do Tribunal de Contas da União, reunidos em sessão Plenária, ante as razões expostas pelo relator, em:
9.1. com fulcro no art. 276, § 1º, do RITCU, referendar, até o pronunciamento deste Tribunal a respeito do mérito da representação, a medida cautelar adotada pelo Ministro Benjamin Zymler por meio do despacho contido na peça 25 destes autos; e
9.2. retornar os presentes autos à Secretaria de Controle Externo de Aquisições Logísticas para adoção das providências cabíveis e prosseguimento do feito.

Representação sobre possíveis irregularidades na formalização do segundo termo aditivo a contrato celebrado para prestação de serviços contínuos de transporte e armazenagem dos Insumos Críticos de Saúde (ICS).

Ministerio da Saude.

3. Interessados/Responsáveis:
3.1. Interessado: VTC Operadora Logistica Ltda (24.893.687/0012-52).

13.1. Ministros presentes: Ana Arraes (Presidente), Walton Alencar Rodrigues, Benjamin Zymler (Relator), Augusto Nardes, Aroldo Cedraz, Raimundo Carreiro, Bruno Dantas, Vital do Rêgo e Jorge Oliveira.
13.2. Ministros-Substitutos presentes: Augusto Sherman Cavalcanti, Marcos Bemquerer Costa e André Luís de Carvalho.

ACORDAO-COMPLETO-2540743

Acórdão 1502/2022 - Plenário

ACORDAO-COMPLETO-2530831

Acórdão 816/2022 - Plenário

BENJAMIN ZYMLER

Trata-se de representação referente a possíveis irregularidades na formalização de termo aditivo ao Contrato 59/2018, firmado entre o Ministério da Saúde (MS) e a empresa Voetur Cargas e Encomendas Ltda., que, a partir de 9/11/2018, alterou sua denominação para VTC Operadora de Logística Ltda. - VTCLOG (peça 20, p. 1-11) .
2.	O contrato tem por objeto a prestação de "serviços contínuos de transporte e armazenagem dos Insumos Críticos de Saúde (ICS) do Ministério, incluindo as atividades de Modernização Administrativa e Operação das Cadeias de Armazenamento e Distribuição desses insumos, sendo os serviços contratados sob demanda, e sem disponibilização de mão de obra exclusiva" (peça 9) .
3.	O termo de referência assim dispôs sobre o objeto da contratação (peça 10, p. 57) :
	"uma operação de logística integrada é realizada pela integração de três operações fundamentais da logística: armazenagem. transporte e distribuição. Neste sentido. tanto os serviços de armazenagem quanto os de transporte e de distribuição permitirá assim que o operador logístico vencedor do certame de fato integre todas as operações. resultando em ganhos de produtividade, eficiência e redução ~ de custos inseridos nas propostas."
4.	Para tanto, são previstas as seguintes macroatividades (peça 10, p. 63-64) :
	a) serviços técnicos de armazenagem e gestão do centro de distribuição; e
	b) serviços técnicos de transporte e distribuição.
5.	Originalmente, o Contrato 59/2018 apresentava a seguinte situação (peça 9) :
Vigência: 9 de julho de 2018 a 9 de julho de 2023. 
Objeto da contratação: 
	Item/Descrição
	Mensal (R$) 
	Anual (R$) 
	60 Meses (R$) 

	1 - Transporte
	5.916.666,67
	71.000.000,01
	355.000.000,05

	2 - Armazenamento
	2.166.666,66
	26.000.000,00
	130.000.000,00

	Total
	8.083.333,33
	97.000.000,01
	485.000.000,05

6.	Em 24/2/2021, mediante o primeiro termo aditivo, houve o acréscimo de 25% ao valor do item 1 - Transporte, no valor de R$ 17.750.000,00, equivalente a 18,29% do valor anual do Contrato 59/2018 (peça 11, p. 18-19) .
7.	Em 24/5/2021, mediante o segundo termo aditivo, houve a alteração da redação do subitem 7.14.8 do anexo I do termo de referência (TR) vinculado ao edital e ao contrato (peça 12, p. 42-43) .
8.	De acordo com os representantes, o segundo termo aditivo altera a metodologia de aferição dos serviços executados, abandonando o conceito de manipulação de "itens" e passando a adotar o conceito de "volume expedido" (peça 1, p. 2) . Assim, teria havido "a aceitação pelo Departamento de Logística do Ministério da Saúde de pagamento à empresa de valor 1.800% superior ao recomendado por meio de parecer técnico, o que poderia caracterizar sobrepreço na formalização do segundo termo aditivo" (grifou-se, peças 3 e 7) .
9.	Ao apreciar a representação, a unidade técnica assim se manifestou:
"Conforme apontado pelos representantes, o Ministério da Saúde vinha procedendo glosas no pagamento do subitem 2.7 - Manipulação de Item Para Atendimento (picking)  em razão de haver divergências a respeito de como deveria ser feito o cálculo de remuneração do serviço que, no Apêndice II do Termo de Referência, corresponde aos procedimentos de separação física dos ICS com confirmação de retirada no local através de coletor de código de barras, sendo essa etapa a que precede a conferência e a embalagem dos produtos (packing) para posterior carregamento e expedição (peça 10, p. 162-171) .
Em matéria publicada em veículos de Imprensa e trazida aos autos pelos representantes à peça 3, foi apontado que o então diretor do Departamento de Logística do Ministério da Saúde ignorara parecer técnico e aceitara aumentar o valor dos serviços de "picking" em valor dezoito vezes acima do que fora recomendado pelos técnicos do Ministério da Saúde. 
Em 25/9/2019, a Voetur/VTCLOG foi notificada pelo Ministério da Saúde que, apesar "das diversas tratativas entre CONTRATANTE e CONTRATADA em reuniões e encontros, reiteradas vezes foram solicitados verbalmente os envios das faturas de Armazenagem", a contratada não havia enviado nenhuma Nota Fiscal/fatura relativa ao item 2 - Armazenamento do Contrato 59/2018 - SEI 0011389570 - 25000.160312/2019-11 (peça 20, p. 12-13) .
A Voetur/VTCLOG somente viria a se manifestar em 11/10/2019, em ofício pelo qual informava haver superado "dificuldades operacionais" e registrava "haver divergência entre volumetria estimada no Edital e aquela efetivamente verificada durante execução, uma vez que Ministério da Saúde não dispunha de referencial histórico acurado à época do certame", pelo que requeria a "revisão da metodologia atualmente aplicada" (peça 12, p. 1) . 
Em fevereiro de 2020, o Ministério da Saúde assinalou à Voetur/VTCLOG, de forma reiterada, que havia "incongruência da quantidade de manipulações que deverá ser medida pela contagem de itens que compõem cada pedido expedido, conforme disposto no item 7.14.8 do referido contrato" e requeria o envio de "relatório detalhado que apresente o número do volume de itens manipulados por pedido" (peça 12, p. 5-8) .
Em expediente datado de 16/2/2021, a contratada indica que, segundo interpretação que considerava possível dos termos da contratação e por considerar que o Ministério da Saúde incorrera em "erro crasso cometido na elaboração do edital que subdimensionou a quantidade de manipulação mensal dos referidos insumos" (peça 12, p. 12) , os pagamentos devidos pela execução dos serviços de "picking", realizados no período compreendido entre novembro/2018 a janeiro/2021 poderiam atingir valor superior a R$ 57,7 milhões, apesar de, nos termos do Contrato 59/2018, o valor total máximo admitido para o pagamento desse item de serviço corresponder, para o período indicado, a R$ 8.680.500,00 (R$ 321.500,00 x 27 meses) . Porém, segundo a própria contratada, caso fosse adotado outro critério na interpretação dos termos do Contrato 59/2018, no caso, o critério "SKU por pedido" (peça 12, p. 14) , o valor devido para os serviços executados nesse período de 27 meses corresponderia a R$ 1.044.367,03, o que a contratada considerava ser inviável.
Em razão das divergências de interpretação dos termos do Contrato 59/2018, os fiscais do contrato designados pelo Ministério da Saúde haviam glosado os pagamentos referentes ao item 2.7 desde a apresentação pela contratada, em 11/10/2019, de cobrança de valores retroativos a novembro de 2018 (peça 12, p. 16) , situação que veio perdurando desde então, com o acréscimo mensal de novas cobranças por parte da Voetur/VTCLOG.
Como forma de solucionar o impasse, a Voetur/VTCLOG apresentou proposta de celebração de termo aditivo que alterasse a forma de cálculo do pagamento dos serviços de "picking", de modo a que passasse a ser adotado o critério que a contratada denominou de "volume expedido". Caso fosse adotado tal critério, o valor devido passaria a ser de R$ 18.983.096,10 (peça 12, p. 14) , em realidade, mais de dezoito vezes superior ao valor obtido com a adoção do critério "SKU por pedido", ainda que inferior ao valor de R$ 57,7 milhões resultante da adoção de um critério que a VTCLOG denomina de "WMS" e que a própria contratada admite ser uma metodologia "exacerbada" (peça 12, p. 10) .
Na exordial, os representantes também apontaram a realização de possíveis pagamentos mensais de propinas a políticos e a servidores ligados ao Ministério da Saúde.
Cabe assinalar que, em 11/5/2020, a Voetur/VTCLOG apresentou ao Ministério da Saúde pleito de reequilíbrio econômico-financeiro do Contrato 59/2018 "por entender que houve reajuste no transporte aéreo de cargas, devido a crise de saúde global causada pelo novo coronavírus" - SEI 0014825353 - 25000.033893/2017-57  (peça 20, p. 14-55) . Depois de requeridas informações pelo Ministério, a contratada somente veio a se manifestar em 5/2/2021. 
Em avaliação conclusiva, datada de 4/8/2021, o Departamento de Logística em Saúde manifestou-se desfavorável ao atendimento do pleito de reequilíbrio econômico-financeiro do Contrato 59/2018 - SEI 0021682021 - 25000.033893/2017-57 (peça 20, p. 56-61) , havendo a contratada sido informada da decisão em e-mail datado de 5/8/2021 (peça 20, p. 62) .
Em relação a outras alterações relevantes no Contrato 59/2018, constatou-se que, em 12/8/2021, o atual diretor do Departamento de Logística do Ministério da Saúde efetuou apostilamento no contrato para aplicação da cláusula de reajuste pelo IGPM  (Índice Nacional de Preços ao Consumidor Amplo) , retroativo a 23/1/2019, em razão do que o valor anual contratado, considerados os efeitos do 1º Termo Aditivo, foi atualizado para R$ 163.049.339,58 - SEI 0021990891 -  25000.033893/2017-57 (peça 20, p. 63-64) .
No dia 30/8/2021, o atual Diretor do Departamento de Logística em Saúde, senhor Ridauto Lúcio Fernandes, encaminhou à Consultoria Jurídica do Ministério consulta a respeito da possibilidade de efetuar acréscimo de 50% ao valor do Contrato 59/2018, sob a alegação de atender "às necessidades de enfrentamento da COVID-19 e permitir a prestação continuada do serviço contratado", e até que seja possível "levar ao cabo novo processo de contratação, em andamento, antes que o Contrato 59/2018 seja encerrado com o exaurimento de seu montante financeiro previsto" - SEI 0022488537 -  25000.033893/2017-57 (peça 20, p. 65) .
HISTÓRICO
Encontram-se sob acompanhamento os processos administrativos disponibilizados pelo Ministério da Saúde para acesso desta Unidade Técnica, por meio eletrônico, de números SEI 25000.033893/2017-57, 25000.197812/2019-16, 25000.160312/2019-11, 25000.197812/2019-16 e 25000.130403/2020-65, dos quais foram extraídas informações que são mencionadas nesta análise.
A empresa Voetur Cargas e Encomendas Ltda. (CNPJ: 24.893.687/0001-08) havia sido anteriormente contratada pelo Ministério da Saúde para execução do Contrato 311/2010, resultante do Pregão 165/2010, tendo por objeto a prestação de serviços continuados de transporte, nas modalidades aéreo e terrestre, movimentação, embalagem, coleta, carregamento, descarregamento, desembalagem, entrega, montagem e desmontagem, armazenagem e toda a arrumação em geral, de insumos críticos a saúde (ICS) . 
Conforme se verifica em registros no Portal da Transparência, o Contrato 311/2010 teve sucessivas prorrogações, até o prazo máximo legal permitido, e deveria expirar em 26/12/2015. Todavia, ao encerramento da vigência, o Ministério da Saúde efetuou, em caráter de excepcionalidade, a prorrogação do contrato até 26/12/2016.
No período compreendido entre 26/10/2015 e 4/12/2015, no âmbito do TC Processo 029.384/2015-0 - Relatório de Auditoria, esta Selog realizou fiscalização em diversos contratos do Ministério da Saúde, dentre os quais o Contrato 311/2010, no qual constatou-se a realização de despesa em desacordo com o previsto no contrato e nos respectivos termos aditivos, resultando na realização de despesas sem cobertura contratual, conforme apontado pela equipe de Auditoria (TC Processo 029.384/2015-0 - peça 216, páginas 23 a 55) :
132.Em consulta ao Siafi foi verificado que a execução contratual extrapolou o previsto no contrato e seus aditivos. As discrepâncias, ou seja, realização de despesas acima dos valores definidos no contrato e respectivos aditivos, conforme metodologia definida no relatório (peça 24, p. 12-15) , estão resumidas a seguir: 
a) Contrato 311/2010 - acréscimo de R$ 6.934.814,09; 
b) 1° Termo aditivo - acréscimo de R$ 5.456.573,38; 
c) 2° Termo aditivo - acréscimo de R$ 23.460.976,52; e 
d) 4° e 5° Termos aditivo - acréscimo de R$ 27.007.345,64. 
Em decorrência desse achado, foi realizada a chamada em audiência de 32 gestores e a oitiva do Ministério da Saúde quanto aos procedimentos adotados para regularização do ajuste (TC Processo 029.384/2015-0 - Relatório de Auditoria - peça 24, p. 36-38 e 57-62) .
Conclusivamente, após examinadas as razões de justificativa apresentadas pelos responsáveis, esta Selog propôs a cominação da multa prevista no art. 58, inciso II, da Lei 8.443/1992 a dez gestores do Ministério da Saúde (TC Processo 029.384/2015-0 - Relatório de Auditoria - peças 283-285) , encontrando-se o processo, desde 15/3/2021, aguardando pronunciamento do Ministro Relator Augusto Sherman Cavalcanti. 
O Ministério da Saúde daria continuidade à execução dos serviços de transporte de ICS prestados pela Voetur/VTCLOG com a sucessiva realização de contratações emergenciais por dispensa de licitação, fundamentadas no art. 24, inciso IV, da Lei 8.666/1993, discriminadas na tabela abaixo:
	Contrato
	Data de início da vigência
	Data de encerramento da vigência
	Valor em R$

	61/2016
	29/12/2016
	26/2/2017
	30.000.000,00

	12/2017
	24/2/2016
	24/6/2017
	60.000.000,00

	46/2017
	26/6/2017
	24/12/2017
	80.000.000,00

	89/2017
	25/12/2017
	23/6/2018
	80.000.000,00

	57/2018
	24/6/2018
	20/12/2018
	80.000.000,00

	TOTAL
	330.000.000,00

O Ministério da Saúde também efetuou sucessivas contratações emergenciais por dispensa de licitação, fundamentadas no art. 24, inciso IV, da Lei 8.666/1993, para que a Voetur/VTCLOG executasse a prestação de serviços de armazenagem, discriminadas na tabela abaixo:
	Contrato
	Data de início da vigência
	Data de encerramento da vigência
	Valor em R$

	24/2017
	10/4/2017
	7/10/2017
	1.785.722,82

	69/2017
	8/10/2017
	5/4/2018
	1.785.722,82

	30/2018
	5/4/2018
	2/10/2018
	1.785.722,82

	TOTAL
	5.357.168,46

O Contrato 59/2018 é originário do Pregão Eletrônico (PE) 42/2017, tipo menor preço, que teve como objetivo a contratação de empresa para a prestação de serviços contínuos de transporte e armazenagem dos Insumos Críticos de Saúde (ICS) do Ministério, incluindo as atividades de Modernização Administrativa e Operação das Cadeias de Armazenamento e Distribuição desses insumos, sendo os serviços contratados sob demanda e sem disponibilização de mão de obra exclusiva (peça 18, p. 1) .
O certame foi objeto de análise no TC Processo 000.525/2018-9 - Representação, em que o representante apontava supostas irregularidades concernentes ao não parcelamento do objeto; inadequada avaliação do risco na centralização das operações em um único operador logístico em São Paulo; o fato de o valor orçado para a nova contratação ser muito superior ao que era pago nos diversos contratos vigentes, além de problemas constantes na redação do ato convocatório, dentre os quais a ausência de previsão de seguro ad valorem dos ICS que seriam armazenados pela contratada. 
O TC Processo 000.525/2018-9 - Representação (ao qual se encontram apensados representações autuadas nos TC Processo 000.680/2018-4, 	Processo 002.291/2018-5, 	Processo 009.952/2018-7 e 	Processo 011.136/2018-9) foi apensado definitivamente ao TC Processo 037.065/2019-0 - Acompanhamento, cuja autuação foi determinada pelo Acórdão 2234/2019-TCU-Plenário, de 18/9/2019, Relator Ministro Augusto Nardes.
No referido julgado, o TCU deu ciência ao Ministério da Saúde das seguintes impropriedades/falhas identificadas no Pregão Eletrônico 42/2017, para que fossem adotadas medidas internas com vistas à prevenção de ocorrência de outras semelhantes (TC Processo 000.525/2018-9 - peça 76) : 
9.3.1. o subitem 11.2 do Termo de Referência encontra-se indevidamente dentro do capítulo "Da Qualificação Técnica", apesar de o texto mencionar que a documentação deverá ser apresentada no início da operação; (item 5.2 da instrução da unidade técnica, reproduzida no relatório que fundamenta este acórdão) 
9.3.2. a presença do texto da "Obs. 4" na aba "Critério de Julgamento" do Anexo IV (Módulo para Precificação e Participação - CD (s) -SP) ao edital do Pregão Eletrônico 42/2017 foi indevida, posto que possibilitava a interpretação de que os índices "Índice Final Aéreo" e "Índice Final Rodoviário" deveriam ser obrigatoriamente iguais ou superiores aos índices finais relativos às Unidades da Federação de São Paulo, do Rio de Janeiro e do Distrito Federal, tanto para o modal rodoviário quanto para o modal aéreo; (itens 14.5 e 17.1 da instrução da unidade técnica, reproduzida no relatório que fundamenta este acórdão) .
Ademais, o TCU autorizou esta Selog a autuar processo de acompanhamento com a finalidade de fiscalizar os seguintes tópicos:  (i)  se o Ministério da Saúde estruturou adequado processo com vistas a quantificar e monitorar os benefícios almejados com execução do Contrato 59/2018;  (ii)  a ocorrência de economicidade, eficácia e de ganhos de eficiência administrativa na execução do contrato decorrente da licitação PE 42/2017 (Contrato 59/2018, celebrado em 9/7/2018) , em relação à forma anterior de contratação do mesmo objeto; e  (iii)  a metodologia adotada pelo Ministério de Saúde, quanto à definição dos índices "Final Aéreo" e "Final Rodoviário" como critérios para o julgamento do preço das propostas das licitantes, o que resultou na autuação do já referido TC Processo 037.065/2019-0 - Acompanhamento. 
Ainda no referido Acórdão 2234/2019-TCU-Plenário, de 18/9/2019, Relator Ministro Augusto Nardes, com o intuito de mitigar os riscos advindos de algum fato que pudesse implicar perdas e deteriorações dos Insumos Críticos de Saúde (ICS) , e levando em conta a materialidade e a relevância do objeto, já que os ICS armazenados envolviam, à época, valores na ordem de R$ 2 bilhões, o Tribunal determinou ao Ministério da Saúde que estudasse e apresentasse ao TCU as conclusões, no prazo de sessenta dias, acerca da possibilidade da contratação de seguro tendente à indenização, ainda que parcial, dos ICS armazenados, determinação que se encontra pendente de cumprimento, em vista de as respostas enviadas pelo Ministério da Saúde, após diversas diligências efetuadas, haverem sido consideradas insuficientes ou mesmo inexistentes, impossibilitando adequada análise no âmbito do Tribunal.
Atualmente, o TC Processo 037.065/2019-0 - Acompanhamento encontra-se na situação de revisão de instrução na 1ª Diretoria/Selog, sendo certo, porém, afirmar que as informações encaminhadas pelo Ministério da Saúde, até o momento, não permitiram a avaliação sobre economicidade, eficácia e eficiência da contratação e, tampouco, que o Ministério da Saúde tenha estruturado adequado processo com vistas a quantificar e monitorar os benefícios almejados com a execução do Contrato 59/2018.
Ademais, os elementos colhidos naqueles autos indicariam que a metodologia adotada pelo Ministério da Saúde para aceitação de propostas, a partir da obtenção do valor médio do transporte, a qual resultou nos índices "Final Aéreo" e "Final Rodoviário, não reflete adequadamente os preços dos modais, havendo o risco de que a execução contratual extrapole o limite legal de 25%, permitido para acréscimos em contratos administrativos, conforme já alertado no TC Processo 000.525/2018-9 - Representação.
Em apreciação inicial, esta Selog concluiu pela necessidade de obter informações e documentos em sede de diligência ao Ministério da Saúde (peças 13 a 15) .
Despacho proferido pelo Ministro Relator Benjamin Zymler, em 16/8/2021, autorizou a diligência proposta (peça 16) .
Foi efetuada a devida comunicação processual, com ciência do Ministério da Saúde em 18/8/2021 (peças 17 e 18) .
Todavia, em 1º/9/2021, o Ministério da Saúde ingressou com pedido de prorrogação de prazo, por quinze dias, para atendimento à diligência, alegando que "a emergência de saúde pública causada pelo coronavírus (COVID-19) sobrecarrega, por ora, intensamente todas as áreas deste Ministério, e a complexidade das informações requisitadas exige discussão sobre o tema e itens apresentados, além da indicação de evidências e justificativas" (peça 19, p. 4) .
Análise.
A ausência de atendimento a diligências no prazo determinado tem sido observada de modo recorrente nos requerimentos efetuados ao Ministério da Saúde, especialmente no que diz respeito ao Contrato 59/2018.
Por meio do Ofício 46454/2021-TCU/Seproc, de 17/8/2021 (peça 17) , foi requerido ao Ministério que, no prazo de quinze dias, encaminhasse cópia dos seguintes documentos, informações e/ou esclarecimentos a respeito do Pregão Eletrônico 42/2017 e do Contrato 59/2018, que serão comentados tópico a tópico a seguir:
a) 	estudos técnicos preliminares, propostas de empresas ou outros documentos relacionados ao Pregão Eletrônico 42/2017, com a devida menção ao processo correlato, que embasaram:
a.1) a metodologia para a medição do item 7.14.8 do termo de referência, esclarecendo qual, de fato seria essa metodologia;
a.2) o quantitativo estimado de 600.000 unidades e os preços unitários de R$ 6,43 para o item 2.7 - Manipulação de item para atendimento (picking) da planilha estimativa de custos e formação de preços da licitação.
Constata-se que o processo SEI 25000.033893/2017-57 tem como peça inicial a solicitação da Coordenação Geral de Armazenagem e Distribuição/Departamento de Logística em Saúde de autuação de processo para contratação de serviço contínuo de transporte e armazenagem da logística integrada de medicamentos, insumos e correlatos, ao qual segue-se minuta do Termo de Referência, aprovada pelo então Diretor substituto do Departamento de Logística em Saúde (DLOG) , em 8/3/2017.
Em face do não atendimento a esse item da diligência, conclui-se pela provável inexistência de estudos técnicos preliminares. Ainda que a elaboração de estudos técnicos preliminares não fosse explicitamente considerada obrigatória, nos termos do disposto pelo art. 15, inciso I, alínea "h", da então vigente Instrução Normativa - SLTI/MP 2/2008, a realização de estudos técnicos preliminares era requerida nos termos do disposto nos artigos 3º, art. 6º, inciso IX, e art. 12 da Lei 8.666/1993 e no art. 8º, inciso II, do Anexo I do Decreto 3.555/2000, sendo etapa constituinte da fase de planejamento que deve preceder a elaboração do Termo de Referência, de modo a fundamentar a viabilidade da contratação pretendida pela área solicitante (dentre outros, Acórdão 2385/2015-TCU-Segunda Câmara e 2902/2016 - TCU-Plenário, ambos de Relatoria do Ministro Benjamin Zymler) . 
Ademais, cabe destacar o seguinte excerto do Voto condutor do Acórdão 1567/2018-TCU-Plenário, de 11/7/2018, Relator Ministro Augusto Nardes, em que aborda certame realizado pelo Ministério da Saúde em 2017:
20. Caso o planejamento deste pregão tivesse sido adequado, o estudo técnico preliminar mostraria quais as formas e/ou modelos de licenciamento da solução pretendida existem no mercado e, dentre essas, qual (is) a (s) mais adequada (s) ao que o Ministério da Saúde buscava contratar. Ou seja, o ETP deveria ter avaliado, entre outras questões, as seguintes: (i) quais empresas atuam no mercado da solução pretendida pelo MS; (ii) como essas empresas atuam, quais são seus modelos de licenciamento; (iii) qual a sistemática utilizada por essas empresas para formação de preços; e (iv) qual a opção mais adequada ao atendimento das necessidades do MS.
b)	 demonstração de como era realizada, medida e paga a manipulação de itens (picking) em contratos anteriores do Ministério da Saúde ou em outros contratos utilizados como referência para a modelagem dos serviços de manipulação de itens relacionados à armazenagem de Insumos Críticos de Saúde objeto desse pregão. 
Tal item reveste-se de crucial importância para o esclarecimento dos fatos e, especialmente, para o exame de regularidade da celebração do 2º Termo Aditivo ao Contrato 59/2018. Apesar de haver sido constatado que o atual diretor do DLOG encaminhou à Consultoria Jurídica do Ministério da Saúde (peça 20, p. 66) , em 29/7/2021, consulta a respeito da possibilidade de revogação/anulação do referido termo aditivo - SEI 0021903646 - 25000.097443/2021-79, já respondida pela Consultoria Jurídica (peça 21) , não há decisão proferida a esse respeito, razão pela qual, em termos estritos, o Ministério da Saúde poderá vir a decidir, a qualquer momento, pela realização de pagamentos na forma estabelecida no 2º Termo Aditivo. 
Considerando que a diligência do TCU não foi atendida e tendo em vista as sucessivas mudanças de posicionamento da área técnica do Ministério da Saúde, ora pela aprovação, ora pela revogação do aludido aditivo, cabe concluir que o Ministério da Saúde não havia previamente elaborado análise técnica capaz de fornecer qualquer embasamento consistente para a alteração promovida com a celebração do 2º Termo Aditivo ao Contrato 59/2018, o que é corroborado pelos alertas feitos pela Consultoria Jurídica do Ministério da Saúde quanto à necessidade de se fundamentar a proposta de alteração "em regras claras e tecnicamente comprováveis" (peça 12, p. 27) , o que não estava demonstrado na Nota Técnica 2/2021-CGLOG/DLOG/SE/MS. 
c) 	demonstração, por meio de planilhas, fotografias, vídeos e/ou outros meios, do que o configurava um "item" a ser manipulado e de como era realizada na prática e apurada a manipulação desses itens durante a execução do Contrato 59/2018, informando se a metodologia seria, de fato, nos moldes parametrizados pelo Sistema de Gerenciamento de Armazém (WMS) .
A diligência não foi atendida, cabendo assinalar, porém, que a precificação a ser adotada para a cobrança de picking por SKU (Stock Keeping Unit) constituiria o entendimento do Ministério da Saúde desde o início da execução do Contrato 59/2018, havendo sido corroborado pelo atual diretor do DLOG - SEI 0021620610 - 25000.130403/2020-65 (peça 20, p. 68-70) .
d)	 	parecer técnico ou documento similar elaborado pelo Ministério da Saúde, previamente à formalização do segundo aditivo, que demonstre que a metodologia de apuração pelo Stock Keeping Unit (SKU) seria a mais adequada para a medição e pagamentos dos serviços de manipulação de item para atendimento (picking) - item 2.7 da planilha de custos.
A diligência não foi atendida, cabendo assinalar, porém, que a precificação a ser adotada para a cobrança de picking deva ser feita por SKU (Stock Keeping Unit) constituiria o entendimento do Ministério da Saúde desde o início da execução do Contrato 59/2018, havendo sido corroborado pelo atual diretor do DLOG - SEI 0021620610 - 25000.130403/2020-65 (peça 20, p. 68-70) . 
Considerando que a diligência não foi atendida, cabe concluir que o Ministério da Saúde não havia previamente elaborado análise técnica capaz de fornecer qualquer embasamento consistente para a alteração promovida com a celebração do 2º Termo Aditivo ao Contrato 59/2018, o que é corroborado pelos alertas feitos pela Consultoria Jurídica do Ministério da Saúde quanto à necessidade de se fundamentar a proposta de alteração "em regras claras e tecnicamente comprováveis" (peça 12, p. 27) , o que não estava demonstrado na Nota Técnica 2/2021-CGLOG/DLOG/SE/MS. 
e)	 demonstração de que a metodologia de apuração e pagamento da manipulação de itens pelo SKU é prática comum no mercado de logística.
Em vista da constatação de que a precificação a ser adotada para a cobrança de picking deva ser feita por SKU (Stock Keeping Unit) constituiria o entendimento do Ministério da Saúde desde o início da execução do Contrato 59/2018, havendo sido assim expressa no Termo de Referência e corroborada pelo atual diretor do DLOG - SEI 0021620610 - 25000.130403/2020-65 (peça 20, p. 68-70) , conclui-se ser desnecessário insistir no atendimento a esse ponto da diligência.
f) preços unitários praticados no mercado para manipulação de itens pelo SKU.
É aplicável ao ponto a análise efetuada para o item antecedente, sem prejuízo de que venha a ser aprofundada, posteriormente, por esta Unidade Técnica, a verificação dos preços de mercado para os serviços de picking. Por oportuno, observa-se que, em licitação realizada pela Fiocruz, em 2018, o preço unitário obtido para execução do serviço de picking teria sido bem inferior ao valor de R$ 6,43 por item. 
g)	 contratos anteriores do Ministério da Saúde ou outros contratos que evidenciem a utilização da metodologia de apuração de manipulação de itens pelo SKU. 
A diligência não foi atendida, sendo desnecessário, por ora, tecer considerações a respeito desse item.
h) 	demonstração, por meio de planilhas, fotografias, vídeos e/ou outros meios que evidenciem como se daria, na prática, a apuração de manipulação desses itens durante a execução do Contrato 59/2018, por meio do SKU.
A diligência não foi atendida, sendo desnecessário, por ora, tecer considerações a respeito desse item.
i)	 demonstração de que a metodologia de apuração e pagamento da manipulação de itens pelo volume expedido é prática comum no mercado de logística. 
Em vista da constatação de que a precificação a ser adotada para a cobrança de picking deva ser feita por SKU (Stock Keeping Unit) constituiria o entendimento do Ministério da Saúde desde o início da execução do Contrato 59/2018, havendo sido assim expressa no Termo de Referência, conclui-se ser desnecessário insistir no atendimento a esse ponto da diligência.
j) preços unitários praticados no mercado para manipulação de itens pelo volume expedido.
A diligência não foi atendida, sendo desnecessário, por ora, tecer considerações a respeito desse item. Considerando a análise efetuada no item precedente, conclui-se ser desnecessário insistir no atendimento a esse ponto da diligência , sem prejuízo de que venha a ser aprofundada, posteriormente, por esta Unidade Técnica, a verificação dos preços de mercado para os serviços de picking.
k)	 contratos anteriores do Ministério da Saúde ou outros contratos que evidenciem a utilização da metodologia de apuração de manipulação de itens pelo volume expedido.
A diligência não foi atendida, sendo desnecessário, por ora, tecer considerações a respeito desse item.
l) 	demonstração, por meio de planilhas, fotografias, vídeos e/ou outros meios que demonstrem como se daria, na prática, apuração de manipulação de itens durante a execução do Contrato 59/2018, por meio do volume expedido.
A diligência não foi atendida, sendo desnecessário, por ora, tecer considerações a respeito desse item.
A celebração do 2º Termo Aditivo não está respaldada por análise técnica capaz de fornecer qualquer embasamento para a alteração promovida, tendo em vista que a Nota Técnica 2/2021-CGLOG/DLOG/SE/MS, de 4/3/2021, limita-se a transcrever o pleito da Voetur/VTCLOG para solicitar "a realização de um aditivo contratual" para alterar a redação do item 7.14.8 do Termo de Referência, de modo a possibilitar "o fim da glosa administrativa que vem sendo realizada para o picking, possibilitando que a Administração Pública cumpra a cláusula contratual de forma mais econômica se comparado ao que foi previsto inicialmente no Termo de Referência" (peça 12, p. 17-19) . 
Em face da sumária apreciação, em que estavam ausentes a demonstração da vantajosidade e o impacto da alteração cogitada no valor do contrato, mas que colheu manifestação favorável do então Coordenador-Geral de Logística de Insumos Estratégicos para Saúde/DLOG/SE/MS, senhor Alex Lial Marinho, a Chefe de Divisão de Formalização de Contratos encaminhou os autos à Coordenação-Geral de Material e Patrimônio, da Subsecretaria de Assuntos Administrativos/SE/MS para posterior apreciação pela Consultoria Jurídica SEI 0019393371 - 25000.033893/2017-57 (peça 12, p. 20-22) .
A Consultoria Jurídica apontou diversas fragilidades no objeto do pleito, havendo alertado reiteradamente os gestores quanto a ser "imprescindível que se demonstre que a alteração a ser efetivada por meio da formalização do Termo Aditivo trará benefícios técnicos e econômicos para a Administração, e se fundamentam em regras claras e tecnicamente comprováveis" (peça 12, p. 27) , havendo suscitado ao final diversas orientações a serem atendidas previamente à celebração do ajuste e grifado: "A inobservância das recomendações desta CONJUR/MS implicará a não chancela deste órgão jurídico" (peça 12, p. 29, grifos no original) .
Em considerações adicionais, a Coordenadora de Suporte Jurídico em Procedimentos Licitatórios COJUPLI/GLICI/CONJUR-MS apontou que (peça 12, p. 31, grifou-se) :
...deve se avaliar tecnicamente se há vantajosidade na manutenção do referido contrato ainda que se promova a aditivação pretendida, tendo em vista que caso o método SKU (mais econômico) seja de fato mais adequado ao referido contrato, a continuidade da avença, agora realizando-se o pagamento do "picking" por meio do "Volume Expedido" pode se mostrar desvantajosa para a Administração Pública, podendo até mesmo caracterizar sobrepreço.
10. Recomenda-se, portanto, que a área técnica avalie outras alternativas, inclusive o de rescisão contratual com a realização de novo procedimento licitatório para a contratação dos serviços, tendo em vista que conforme demonstrado no quadro comparativo, a eleição do método "Volume Expedido" em detrimento do método SKU pode representar um sobrepreço de mais de 17 milhões de reais, apenas de novembro de 2018 até janeiro de 2021. A providência se torna ainda mais necessária, tendo em vista que a contrato Administrativo 59/2018 foi firmado com vigência de 60 meses, ou seja, permanecerá vigente até 2023. 
11. Outrossim, recomenda-se que haja verificação pelo órgão, tendo em vista que o assunto é eminentemente técnico, se apenas a modificação no item 7.14.8 do Termo de Referência já tem o condão de promover a mudança pretendida pela Administração, isto é, se não há qualquer outra cláusula que trate acerca da mensuração dos serviços de "picking" e que possam estar em desacordo com o método que se pretende estabelecer.
Na Nota Técnica 4/2021-CGLOG/DLOG/SE/MS, de 13/4/2021, - SEI 0019952627 / 25000.033893/2017-57 (peça 12, p. 33-36) , com a finalidade responder aos questionamentos efetuados pela Consultoria Jurídica, o senhor Roberto Ferreira Dias, então Diretor do Departamento de Logística/SE/MS, afirma, em síntese, que a alteração cogitada  na forma de mensuração e pagamento do serviço de picking não iria modificar o objeto do contrato, não sendo capaz de prejudicar o procedimento licitatório, "tendo em vista que todas as empresas concorreram em condições de igualdade frente ao Edital divulgado", havendo considerado ser "natural que no andamento contratual a equipe técnica identifique eventuais disfunções e oportunidades de melhoria, devendo propor otimizações que promovam economia no gasto dos recursos públicos", declarando, ainda, que haveria "vantajosidade para o item alterado", o que restaria comprovado pela Nota Técnica 2/2021-CGLOG/DLOG/SE/MS, de 4/3/2021, que, segundo ele, explicaria (peça 12, p. 35-36) : 
...detalhadamente os pormenores envolvidos na questão. Segundo os dados, se fossemos pagar pelo método previsto no contrato (WMS) , o valor total devido à empresa atualizado até 01/01/2021 é de R$ 57.729.257,58 (cinquenta e sete milhões, setecentos e vinte e nove mil duzentos e cinquenta e sete reais e cinquenta e oito centavos) , a contraproposta da contratada, por sua vez, representa um "meio-termo", correspondendo a R$ 18.983.096,10 (dezoito milhões, novecentos e oitenta e três mil noventa e seis reais e dez centavos) , calculado por volume expedido, tornando-se assim mais vantajosa ao erário, se comparado ao redigido no contrato.
Neste ponto, caberia indagar de que forma seria possível considerar vantajosa para a Administração, sob qualquer aspecto, a aceitação de um "meio termo" que resultaria em alterações dos termos originais do contrato, com base, unicamente, na vontade de dar fim às glosas que vinham sendo efetuadas e atender a pleito apresentado pela contratada, sem a devida análise técnica capaz de fornecer qualquer embasamento para a alteração cogitada, resultando em possibilidade de pagamento imediato de quase R$ 19 milhões.
Cabe assinalar que, por ocasião da fase de lances do Pregão Eletrônico (PE) 42/2017, ao ser convocada após a desclassificação da licitante que havia apresentado a melhor proposta, a Voetur/VTCLOG aceitou efetuar ajustes e reduzir o valor em diversos itens de sua planilha de preços, havendo, porém, mantido inalterado o valor originalmente estimado pelo Ministério da Saúde para o item 2.7 que, conforme demonstrado em instrução precedente, era de R$ 6,43/item. 
Os elementos colhidos nos autos, até este momento, constituem conjunto de indícios que apontam que a celebração do 2º Termo Aditivo ao Contrato 59/2018 possa, em tese, ter configurado tentativa de perpetração de fraude contratual danosa ao erário. 
Consoante o art. 276 do Regimento Interno/TCU, o Relator poderá, em caso de urgência, de fundado receio de grave lesão ao Erário ou a direito alheio ou de risco de ineficácia da decisão de mérito, de ofício ou mediante provocação, adotar medida cautelar, determinando a suspensão do procedimento impugnado, até que o Tribunal julgue o mérito da questão. Tal providência deverá ser adotada quando presentes os pressupostos do fumus boni iuris e do periculum in mora.
No caso concreto, verifica-se a presença da plausibilidade jurídica e do perigo da demora, considerando que o Ministério pode vir, a qualquer momento, efetuar pagamentos decorrentes desse 2º Termo Aditivo.
Considerando a análise efetuada nesta instrução, conclui-se pela presença dos pressupostos necessários que fundamentam a proposição de que seja adotada medida cautelar, inaudita altera parte, com fundamento no art. 276 do Regimento Interno/TCU, a fim de determinar que o Ministério da Saúde suspenda os efeitos jurídicos do 2º Termo Aditivo ao Contrato 59/2018, firmado com a empresa VTC Operadora de Logística Ltda. - VTCLOG, e, especialmente, a execução de qualquer pagamento referente ao subitem 2.7 - Manipulação de Item para Atendimento (picking) , até que o Tribunal delibere sobre o mérito da matéria.
Em relação ao 1º Termo Aditivo, em instrução precedente considerou-se que não restaria evidente a presença dos elementos alegados nos processos administrativos examinados para motivar o acréscimo de 25% no item 1 - Transporte, tendo em vista que (peça 13, p. 5) :
...a transferência de armazéns, que correspondeu ao transporte dos insumos estratégicos que se encontravam no Rio de Janeiro e em Brasília para o depósito da VTC Operadora Logística Ltda. em Guarulhos/SP, já deveria ser considerada esperada e prevista no ajuste original, consoante previsto nos itens 7.14.12.2.5 e 7.14.12.4 do TR (peça 10, p. 90-91 e 100-102) .
No mesmo sentido, não se verifica a campanha de imunização da in¿uenza nos anos de 2019 e 2020 como um fato novo que ensejasse a necessidade de alteração qualitativa do contrato, pois se presume que essa campanha já era prevista no âmbito do Ministério da Saúde. A influenza é uma infecção viral aguda, que afeta o sistema respiratório e é de alta transmissibilidade. A estratégia de vacinação contra a influenza foi incorporada no Programa Nacional de Imunizações (PNI) em 1999, com o propósito de reduzir internações, complicações e óbitos na população-alvo (Fonte: http://www.dive.sc.gov.br/conteudos/publicacoes/Informe%20T%C3%A9cnico%20Influenza%202021.pdf. Acesso em: 10/8/2021) .
Com relação ao impacto decorrente da situação de pandemia, declarada pela Portaria 188/GM/MS, de 3/2/2020, foi considerado, a princípio, apenas com base em matérias publicadas pela mídia, que a movimentação de insumos necessários para o combate à pandemia poderia ter sido substancialmente incrementada. 
Todavia, cabe observar que o enfrentamento à pandemia mobilizou a atuação de diversos entes públicos federais, sendo notável a atuação conjunta das Forças Armadas que utilizaram recursos próprios no transporte e distribuição de insumos críticos de saúde em todo o território nacional, notadamente nas localidades de difícil acesso, o que, por óbvio, desincumbiu o Ministério da Saúde de parte considerável dessas atribuições. 
Ademais, constatou-se que não houve prévia submissão da minuta do 1º Termo Aditivo à Consultoria Jurídica do Ministério da Saúde, havendo simples juntada aos autos do processo de "Manifestação Jurídica Referencial", datada de 23/12/2014 - SEI 0018273727 / 25000.033893/2017-57 (peça 20, p. 71-91) , ainda que se tivesse em vista que o ajuste pretendido resultaria em aumento de despesa no considerável valor de R$ 88.750.000,01, sem que restasse evidente a vantajosidade dos preços contratados. Assim, encaminha-se proposta de realização de oitiva do Ministério da Saúde para que demonstre de forma circunstanciada as razões que justificaram a celebração do 1º Termo Aditivo ao Contrato 59/2018, pelo qual o item 1 - Transporte teve acréscimo quantitativo de 25%.
Conforme informações registradas em planilhas extraídas de processos administrativos do Ministério da Saúde, datadas de 13/8/2021 (SEI 022198375 e SEI 022198390 - 2500.033893/2017-57) , o Contrato 59/2018, desde o início de sua execução, registra despesas empenhadas no montante de R$ 598.809.686,04, havendo sido pago o montante de R$ 482.251.013,97 e havendo, ainda, sido inscrito em Restos a Pagar (processados e não processados) já pagos o valor de R$ 18.779.462,20, com R$ 17.015.197,07 a serem pagos (peça 20, p. 92-103) .
Constatou-se nos autos do processo SEI 25000.033893/2017-57 que, mesmo após haver efetuado, em 12/8/2021, a aplicação da cláusula de reajuste no Contrato 59/2018, que acresceu R$ 66.049.339,57 ao valor anual do contrato, o atual diretor do Departamento de Logística em Saúde/DLOG/SE/MS, encaminhou à Consultoria Jurídica do Ministério da Saúde, em 30/8/2021, consulta a respeito da " possibilidade de acréscimo em 50% (cinquenta por cento) ao Contrato 59/2018, firmado com a empresa VTC OPERADORA LOGÍSTICA LTDA" - SEI 0022488537 / 25000.033893/2017-57 (peça 20, p. 65) . A medida cogitada que, a princípio, careceria de amparo legal, ao teor do disposto no art. 65 da Lei 8.666/1993, requer a obtenção de esclarecimentos em sede de oitiva.
Cabe assinalar que na Nota Técnica 14/2021-CGLOG/DLOG/SE/MS, de 4/8/2021 - SEI 0021682021 / 25000.033893/2017-57 (peça 20, p. 56-61) , em que se concluiu pelo indeferimento do pleito de reequilíbrio econômico-financeiro do Contrato 59/2018, faz-se referência à existência do processo SEI 25000.130403/2020-65 de fiscalização e acompanhamento do Contrato 58/2019. 
No documento citado, é informada a existência de dezesseis volumes "nos quais são registradas as ocorrências, notificações enviadas à Contratada e demais documentos inerentes à execução contratual", havendo menção à existência de 110 processos de glosa. Também há referência de que a Voetur/VTCLOG efetuou "fretamento de aeronaves, bem como a realização de frete internacional (que não estão previstos no objeto do Contrato", o que motivou a realização de auditoria interna e a autuação de "processo próprio de apuração de eventuais irregularidades, que culminaram na aplicação de vultosas glosas à contratada, ou suspensão temporária de pagamentos por falha no faturamento". A Nota Técnica registra que a equipe de fiscalização do Ministério da Saúde teria glosado R$ 8.473.239,57 em razão de "serviços prestados, mas não amparados no objeto do Contrato 59/2018" (peça 20, p. 60) . Tais constatações fundamentam a necessidade de inserção de esclarecimentos adicionais em sede de oitiva. 
Em relação ao pedido de prorrogação de prazo para atendimento à diligência (peça 19) , conclui-se que deva ser considerado prejudicado, em razão da perda parcial do objeto da diligência, cabendo, porém, ser efetuada nova diligência para obtenção de outras informações e documentos tidos por necessários para o prosseguimento do feito.
PROPOSTA DE ENCAMINHAMENTO
Ante o exposto, submetem-se os autos à consideração superior, propondo:
77.1	conhecer da representação, satisfeitos os requisitos de admissibilidade constantes no art. 113, § 1º, da Lei 8.666/1993, c/c o art. 237, inciso III e parágrafo único, do Regimento Interno/TCU, e no art. 103, § 1º, da Resolução - TCU 259/2014;
77.2	adotar medida cautelar, com fundamento no art. 276 do Regimento Interno/TCU, tendo em vista a existência dos elementos necessários para sua adoção, a fim de determinar que o Ministério da Saúde suspenda os efeitos jurídicos do 2º Termo Aditivo ao Contrato 59/2018, firmado com a empresa VTC Operadora de Logística Ltda. - VTCLOG, e, especialmente, a execução de qualquer pagamento referente ao subitem 2.7 - Manipulação de Item para Atendimento (picking) , até que o Tribunal delibere sobre o mérito da matéria;
77.3 	diligenciar o Ministério da Saúde, com fundamento nos artigos 157 e 187 do Regimento Interno/TCU, para que, no prazo de até quinze dias, encaminhe cópia dos seguintes documentos, informações e/ou esclarecimentos a respeito do Contrato 59/2018:
a)	 informe como era realizada, medida e paga a manipulação de itens (picking) em contratos anteriores do Ministério da Saúde ou em outros contratos utilizados como referência para a modelagem dos serviços de manipulação de itens relacionados à armazenagem de Insumos Críticos de Saúde, indicando o respectivo método então adotado; 
b)	 	demonstre, por meio de planilhas, fotografias, vídeos e/ou outros meios que evidenciem como deve se dar, na prática, a mensuração e pagamento do subitem 2.7 - Manipulação de Item Para Atendimento (picking)  durante a execução do Contrato 59/2018, feita pelo método SKU (Stock Keeping Unit) ;
d) apresente planilha demonstrativa atualizada de todos os valores empenhados, pagos e inscritos em restos a pagar, relativos ao Contrato 59/2017, informando, ainda, o valor atual do contrato (anual e para o período de sessenta meses, em que é legalmente admitida a prorrogação) e o valor do saldo contratual ainda existente;
e) relacione as ocorrências de cobranças apresentadas pela Voetur/VTCLOG por "serviços prestados, mas não amparados no objeto do Contrato 59/2018", mencionadas nos itens 3.13 a 3.16 da Nota Técnica 14/2021-CGLOG/DLOG/SE/MS, de 4/8/2021 - SEI 0021682021 / 25000.033893/2017-57, informando as providências adotadas pelo Ministério da Saúde e a situação atual desses casos;
f) relacione todas as ocorrências de possíveis descumprimentos dos termos do Contrato 59/2018 pela contratada passíveis da aplicação de sanções contratuais; estejam já concluídas, que ainda se encontrem em fase de apuração ou aguardando pronunciamento conclusivo da autoridade competente, informando a situação atual de cada ocorrência.
77.4	Alertar aos gestores que, nos termos do art. 58, inciso IV, da Lei 8.443/1992, o não atendimento a diligência do Relator, no prazo fixado e sem causa justificada, sujeita os responsáveis à penalidade de multa. 
77.5	Realizar a oitiva do Ministério da Saúde, com amparo no art. 276, § 3º, c/c art. 250, inciso V, todos do Regimento Interno do TCU, para que, no prazo de quinze dias, se pronuncie em relação aos pressupostos da cautelar deferida e, ainda, quanto aos seguintes pontos relativos ao Contrato 59/2018:
	a) demonstre de forma circunstanciada as razões que justificaram a celebração do 1º Termo Aditivo ao Contrato 59/2018, pelo qual o item 1 - Transporte teve acréscimo quantitativo de 25%, tendo em vista a não submissão da minuta à Consultoria Jurídica do Ministério da Saúde, havendo simples juntada aos autos do processo SEI 25000.033893/2017-57 de "Manifestação Jurídica Referencial", datada de 23/12/2014, ainda que se tivesse em vista que o ajuste pretendido resultaria em aumento de despesa no considerável valor de R$ 88.750.000,01, sem que restasse evidente a vantajosidade dos preços contratados, conforme indicado no item "D" do Parecer 3555/2014/COGEAJUR/CONJUR-MS/CGU/AGU/msm;
b) relacione e informe a situação de sindicâncias e processos administrativos disciplinares, caso existentes, instaurados em face da existência de indícios de irregularidades na execução do Contrato 59/2018, particularmente, mas não de forma exclusiva, em relação à celebração do 2º Termo Aditivo, em vista da possível tentativa de perpetração de fraude contratual, cabendo justificar, se for o caso, a não adoção de tais providências;
	c) 	justifique a ora cogitada celebração de novo termo aditivo ao Contrato 59/2018, mediante a qual se pretende efetuar acréscimo de 50% ao valor contratual, medida que, a princípio, careceria de amparo legal, ao teor do disposto no art. 65 da Lei 8.666/1993;
	d) demais informações que julgar necessárias; e
	e) designação formal de interlocutor que conheça da matéria para dirimir eventuais dúvidas, informando nome, função/cargo, e-mail e telefone de contato.
77.6	Considerando a possibilidade de construção participativa das deliberações deste Tribunal, nos termos do art. 14 da Resolução-TCU 315/2020, bem como o previsto nas Normas de Auditoria (NAT) aprovadas pela Portaria-TCU 280/2010, referente aos comentários dos gestores (no que se aplica a representações e denúncias) :
	a) solicitar ao Ministério da Saúde, caso queira, no prazo de quinze dias:
	a.1) a apresentação de possíveis ações corretivas que poderão ser tomadas pelo Ministério da Saúde para prevenir ou corrigir os indícios de irregularidades detectados ou remover seus efeitos;
	a.2) na hipótese de serem consideradas insuficientes, pelo TCU, as alternativas apresentadas pela unidade jurisdicionada, a manifestação quanto aos possíveis impactos caso o Tribunal venha a declarar a nulidade do Contrato 59/2018;
	b) alertar o Ministério da Saúde, com relação à construção participativa de deliberações, de que:
b.1) a sua manifestação quanto às alternativas para corrigir os indícios de irregularidades verificados e quanto aos impactos das possíveis medidas a serem adotadas pelo TCU será avaliada na proposição de mérito, mas não vincula as decisões desta Corte de Contas, notadamente quando os riscos decorrentes de sua adoção e/ou da manutenção de situação irregular não se coadunarem com o interesse público que se pretende tutelar;
b.2) a ausência de manifestação no prazo estipulado não impedirá o andamento processual, podendo o TCU vir a prolatar decisão de mérito, caso haja elementos suficientes que caracterizem afronta às normas legais e/ou possibilidade de ocorrência de prejuízos à Administração; e
b.3) a ausência de manifestação não será considerada motivo de sanção.
77.7	realizar, nos termos do art. 250, V, do Regimento Interno/TCU, a oitiva da empresa VTC Operadora Logística Ltda. ("VTCLOG") - (CNPJ 24.893.687/0001-08) , para, no prazo de até quinze dias, manifestar-se, caso queira, sobre os fatos constantes no subitem 72.5 retro, assim como sobre os pressupostos da cautelar adotada.
77.8	Determinar ao Ministério da Saúde, com fundamento no art. 11 da Lei 8.443/1992, que, no prazo de até cinco dias, conceda aos Auditores Federais de Controle Externo indicados pela Secretaria de Controle Externo de Aquisições Logísticas (Selog) do TCU, por prazo indeterminado até a resolução de mérito deste processo, acesso integral aos processos SEI 25000.033893/2017-57, 25000.197812/2019-16, 25000.160312/2019-11, 25000.197812/2019-16, 25000.130403/2020-65 e 25000.130403/2020-65, aos quais devem ser adicionados todos os outros já autuados ou que venham a ser autuados futuramente que digam respeito ao Contrato 59/2018;
77.9	considerar prejudicado o pedido de prorrogação de prazo para atendimento à diligência (peça 19) , em razão da perda parcial do objeto da diligência; e
77.10	encaminhar cópia da presente instrução ao Ministério da Saúde e à VTCLOG, a fim de subsidiar as manifestações requeridas."
10.	Por meio de despacho exarado em 9/9/2021, foi concedida medida cautelar os moldes propostos pela unidade técnica (peça 25) .
	É o relatório.

não há.

Não atuou.

REPRESENTAÇÃO. CONTRATO. PRESTAÇÃO, TRANSPORTE E ARMAZENAGEM DE INSUMOS CRÍTICOS DE SAÚDE (ICS). POSSÍVEL IRREGULARIDADE NA REALIZAÇÃO DE TERMO ADITIVO. PRESENÇA DOS PRESSUPOSTOS PARA A CONCESSÃO DE MEDIDA CAUTELAR. CONHECIMENTO. REFERENDO À SUSPENSÃO DEFERIDA PELO MINISTRO-RELATOR.

REPRESENTAÇÃO (REPR)

Secretaria de Controle Externo de Aquisições Logísticas (Selog).

Trata-se de representação referente a possíveis irregularidades na formalização de termo aditivo ao Contrato 59/2018, firmado entre o Ministério da Saúde (MS) e a empresa VTC Operadora de Logística Ltda. - VTCLOG (peça 20, p. 1-11) .
2.	O contrato tem por objeto a prestação de "serviços contínuos de transporte e armazenagem dos Insumos Críticos de Saúde (ICS) do Ministério, incluindo as atividades de Modernização Administrativa e Operação das Cadeias de Armazenamento e Distribuição desses insumos, sendo os serviços contratados sob demanda, e sem disponibilização de mão de obra exclusiva" (peça 9) .
3.	Originalmente, o Contrato 59/2018 apresentava a seguinte situação (peça 9) :
Vigência: 9 de julho de 2018 a 9 de julho de 2023. 
Objeto da contratação: 
	Item/Descrição
	Mensal (R$) 
	Anual (R$) 
	60 Meses (R$) 

	1 - Transporte
	5.916.666,67
	71.000.000,01
	355.000.000,05

	2 - Armazenamento
	2.166.666,66
	26.000.000,00
	130.000.000,00

	Total
	8.083.333,33
	97.000.000,01
	485.000.000,05

4.	Em 24/2/2021, mediante o primeiro termo aditivo, houve o acréscimo de 25% ao valor do item 1 - Transporte, no valor de R$ 17.750.000,00, equivalente a 18,29% do valor anual do Contrato 59/2018 (peça 11, p. 18-19) .
5.	Em 24/5/2021, mediante o segundo termo aditivo, houve a alteração da redação do subitem 7.14.8 do anexo I do termo de referência (TR) vinculado ao edital e ao contrato (peça 12, p. 42-43) .
6.	Consoante os representantes, o segundo termo aditivo altera a metodologia de aferição dos serviços executados, abandonando o conceito de manipulação de "itens" e passando a adotar o conceito de "volume expedido" (peça 1, p. 2) . Assim, teria havido "a aceitação pelo Departamento de Logística do Ministério da Saúde de pagamento à empresa de valor 1.800% superior ao recomendado por meio de parecer técnico, o que poderia caracterizar sobrepreço na formalização do segundo termo aditivo" (grifou-se, peças 3 e 7) .
7.	Por meio de despacho exarado em 9/9/2021, foi concedida medida cautelar nos moldes propostos pela unidade técnica (peça 25) "a fim de determinar que o Ministério da Saúde suspenda os efeitos jurídicos do 2º Termo Aditivo ao Contrato 59/2018, firmado com a empresa VTC Operadora de Logística Ltda. - VTCLOG, e, especialmente, a execução de qualquer pagamento referente ao subitem 2.7 - Manipulação de Item para Atendimento (picking) , até que o Tribunal delibere sobre o mérito da matéria".
8.	A seguir esclareço as razões que me levaram a adotar a medida cautelar.
II
9.	O segundo termo aditivo tratou do serviço de manipulação de itens (picking) . 
10.	Havia a seguinte previsão no termo de referência (peça 10, p. 83) :
"7.14.8 MANIPULAÇÃO DE ITEM PARA ATENDIMENTO 
A CONTRATADA deverá disponibilizar equipe para realizar a manipulação dos itens solicitados em um pedido para ¿ns de separação, montagem dos lotes, conferência e preparação para expedição. A quantidade de manipulações será medida pela contagem de itens que compõem cada pedido expedido."  (grifou-se) .
11.	O serviço também estava previsto no seguinte subitem da planilha de formação de preços:
	 
	2
	SERVIÇOS TÉCNICOS DE ARMAZENAGEM E GESTÃO DO CENTRO DE DISTRIBUIÇÃO
	Unidade de medida
	Quantidade estimada
	R$/unidade
	R$
	R$

	2.7
	MANIPULAÇÃO DE ITEM PARA ATENDIMENTO (PICKING) 
	Item 
	600.000
	6,43
	321.500,00
	3.858.000,00

12.	Os fiscais do contrato designados pelo Ministério da Saúde vêm glosando os valores referentes aos pagamentos a esse serviço (R$ 321.500,00 mensais) A razão para tanto são as dúvidas acerca do conceito de "item" a ser utilizado para a medição.
13.	Isso porque, em uma interpretação literal, a expressão se referiria ao número de unidades de cada produto (Sistema de Gerenciamento de Armazém "WMS") . Entretanto, ao se utilizar esse critério, verifica-se uma enorme discrepância entre os quantitativos previstos e o realizado.
14.	O termo de referência previa 600.000 "itens" por ano, enquanto, no período de novembro/2018 a janeiro/2021, foram manipulados 8.978.112 itens. Em termos de valores, os gastos anuais estimados eram de R$ 3.858.000,00, ao passo que, pelo executado nesse período de 27 meses, deveriam ser pagos R$ 57.729.257,58.
15.	Tal discrepância de valores sugere duas hipóteses. Ou constou um grande erro na estimativa desse serviço no termo de referência ou a expressão "item" não diz respeito ao quantitativo unitário de cada produto.
16.	Por meio da Nota Técnica 2/2021-CGLOG/DLOG/SE/MS, de 4/3/2021, os fiscais do contrato, com a concordância da Coordenação-Geral de Logística de Insumos Estratégicos para Saúde, informaram que a apuração para o pagamento prevista contratualmente seria por insumo unitário manipulado, em que pesem os valores excessivos a serem fixados para os serviços em questão (peça 12, p. 17-19) . 
17.	Como os valores decorrentes desse entendimento se revelaram desproporcionais, o Ministério da Saúde e a contratada iniciaram negociações para se utilizar uma métrica adequada que garantisse o equilíbrio econômico-financeiro da avença.
18.	O Ministério da Saúde cogitou a utilização de uma segunda métrica denominada Stock Keeping Unit (SKU) . Para essa metodologia, não há nos autos maiores explicações acerca de sua utilização, sendo que a matéria foi objeto de diligência junto ao Ministério da Saúde, cuja resposta ainda está por ocorrer. É certo, entretanto, que se trata de uma metodologia que considera os insumos de forma agregada (v.g. por lote, por embalagem ou por tipo de insumo) .
19.	Por essa metodologia, no período de novembro/2018 a janeiro/2021, teria havido a movimentação de 162.421 itens, no valor de R$ 1.044.367,03.
20.	A respeito, a contratada alegou que a apuração na modalidade SKU mostrar-se-ia inviável, pois não representaria o real quantitativo de manipulações de itens realizadas em um pedido para fins de separação, montagem dos lotes, conferência e preparação para expedição. 
21.	A empresa propôs, então, que fosse utilizado "volume de transporte" como métrica.
22.	Comparando-se as três metodologias, temos o seguinte quadro para o período de novembro/2018 a janeiro/2021 (peça 12, p. 14) :
		SKU
	Volume Transporte
	Unidade de produto
	Previsão contratual (27 meses) 

	Quantidade
	162.421
	2.952.270
	8.978.112
	1.350.0000

	Valor (R$) 
	1.044.367,03
	18.983.096,10
	57.729.257,58
	8.680.500,00

23.	Os fiscais do contrato e a Coordenação-Geral de Logística de Insumos Estratégicos para Saúde concluíram que:
	"se fossemos pagar pelo método previsto no contrato (WMS) , o valor total devido à empresa atualizado até 01/01/2021 é de R$ 57.729.257,58 (cinquenta e sete milhões, setecentos e vinte e nove mil duzentos e cinquenta e sete reais e cinquenta e oito centavos) , enquanto pelo método proposto pela Administração, o valor vai para R$ 1.044.367,03 (um milhão, quarenta e quatro mil trezentos e sessenta e sete reais e três centavos) ; 
	A contraproposta da contratada, por sua vez, representa um "meio-termo" entre esses dois métodos, correspondendo a R$ 18.983.096,10 (dezoito milhões, novecentos e oitenta e três mil noventa e seis reais e dez centavos) , calculado por volume expedido, tornando-se assim mais vantajosa ao erário, se comparado ao redigido no contrato."  (Nota Técnica 2/2021-CGLOG/DLOG/SE/MS, peça 12, p. 17-18) .
24.	Na sequência, em 20/5/2021, o segundo termo aditivo foi assinado, alterando a cláusula 7.14.8 do termo de referência, que passou a viger nos seguintes termos (grifos apostos na transcrição) :
"7.14.8 MANIPULAÇÃO DE ITEM PARA ATENDIMENTO 
A CONTRATADA deverá disponibilizar equipe para realizar a manipulação dos itens solicitados em um pedido para ¿ns de separação, montagem dos lotes, conferência e preparação para expedição. A quantidade de manipulações será medida pelo volume expedido."  (grifou-se) .
III
25.	Em que pese a celebração do termo aditivo, a nova gestão do Departamento de Logística do MS (DLOG) apresentou entendimento de que deveria ser utilizada a métrica denominada SKU para o serviço (Ofício 218/2021/CGLOG/DLOG/SE/MS, de 13/7/2021, peça 12, p. 45-47) .
26.	A área técnica argumentou que o conceito de "item" mencionado no item 7.14.8 do termo de referência diria respeito à metodologia SKU, uma vez que, sempre que há menção ao termo "item" no documento, verifica-se referência ao termo "Stock Keeping Unit - SKU", conforme excertos a seguir (peça 10, p. 100-102) :
"7.14.12.4 OPERAÇÕES DE TRANSPORTE ATUALMENTE EXECUTADAS 
Estão contempladas neste Termo de Referência diferentes operações de transporte, cada uma com características e serviços especí¿cos:
	7.14.12.4.1 OPERAÇÃO COM BASE EM BRASÍLIA 
[...]
	Quantidade de itens (Stock Keeping Unit - SKUs) : em torno de 600.
	7.14.12.4.2 OPERAÇÃO COM BASE NO RIO DE JANEIRO
[...]
	Quantidade de itens (SKUs) : em torno de 200. 
	7.14.12.4.3 OPERAÇÃO DE TRANSPORTE DE INSUMOS JUDICIAIS
[...]
	Quantidade de itens (SKUs) : em torno de 2500 (dois mil e quinhentos) ."
27.	Como a contratada não anuiu a esse entendimento, o Diretor de Logística do Ministério da Saúde proferiu despacho, em 29/7/2021, informando-a sobre a intenção de revogar o segundo termo aditivo (peça 12, p. 48 e 73) .
IV
28.	Em sua última manifestação, a unidade técnica aponta a fragilidade dos argumentos que embasaram a celebração do segundo termo aditivo. Há uma mera descrição do pleito da contratada e o singelo argumento de que sua proposta configura um "meio termo".
29.	Não foi feita uma análise quanto a se a métrica adotada para o serviço era a praticada no mercado e tampouco foi efetuada a razoabilidade do preço praticado. Nem sequer foi considerado, por exemplo, como a metodologia de medição proposta se encaixa na linha de execução dos serviços.
30.	Digo isso porque a proposta da empresa apresenta dois itens que devem ser realizados em sequência (manuseio do produto e elaboração da nota fiscal) :
	2.7
	MANIPULAÇÃO DE ITEM PARA ATENDIMENTO (PICKING) 
	Item 
	600.000
	                               6,43 
	                             321.500,00 
	                                         3.858.000,00 

	2.8
	EXPEDIÇÃO DE NOTAS DE SAÍDA
	 NFs
	600.000
	                               1,50 
	                               75.000,00 
	                                            900.000,00 

31.	Ora, a identidade de quantitativos em dois serviços sequenciais induz ao entendimento de que a métrica utilizada em ambos é a mesma. Ou seja, aparentemente, o termo "item" do serviço de manipulação se refere ao conteúdo de uma nota fiscal. Assim, como se pressupõe que uma nota fiscal abranja um conjunto de insumos, o primeiro entendimento da Diretoria de Logística do Ministério  da Saúde mostrar-se-ia por demais inadequado, ao considerar que o termo "item" se referia a cada unidade de produto.
32.	Ademais, mesmo que assim não fosse, em sendo constatada uma falha significativa no critério de medição, não cabe aos gestores negociar um "meio termo" com a contratada, sob pena de violação do princípio da licitação prévia. O contrato está vinculado ao procedimento licitatório e às condições lá fixadas. Em sendo estas impertinentes para a execução contratual, cabe anular o procedimento e não travar negociações ao arrepio da lei.
33.	Destaco que a unidade técnica fez a seguinte observação a respeito do segundo termo aditivo:
"Neste ponto, caberia indagar de que forma seria possível considerar vantajosa para a Administração, sob qualquer aspecto, a aceitação de um "meio termo" que resultaria em alterações dos termos originais do contrato, com base, unicamente, na vontade de dar fim às glosas que vinham sendo efetuadas e atender a pleito apresentado pela contratada, sem a devida análise técnica capaz de fornecer qualquer embasamento para a alteração cogitada, resultando em possibilidade de pagamento imediato de quase R$ 19 milhões.
Cabe assinalar que, por ocasião da fase de lances do Pregão Eletrônico (PE) 42/2017, ao ser convocada após a desclassificação da licitante que havia apresentado a melhor proposta, a Voetur/VTCLOG aceitou efetuar ajustes e reduzir o valor em diversos itens de sua planilha de preços, havendo, porém, mantido inalterado o valor originalmente estimado pelo Ministério da Saúde para o item 2.7 que, conforme demonstrado em instrução precedente, era de R$ 6,43/item. 
Os elementos colhidos nos autos, até este momento, constituem conjunto de indícios que apontam que a celebração do 2º Termo Aditivo ao Contrato 59/2018 possa, em tese, ter configurado tentativa de perpetração de fraude contratual danosa ao erário." (grifou-se) .
34.	Em uma análise ainda a ser submetida ao crivo do contraditório, observo haver fundados elementos de que a celebração do segundo termo aditivo não atinge o interesse público, quer por caracterizar fuga ao regular procedimento licitatório, quer por indicar a prática de ato antieconômico para a administração pública.
35.	Ademais, embora o Ministério da Saúde tenha manifestado que vai buscar a anulação do contrato, o fato é que este ainda está em vigência. Ou seja, a qualquer momento podem ocorrer pagamentos com base nessa avença.
36.	Por outro lado, como os pagamentos referentes aos serviços não estão, segundo os autos, sendo efetuados, eventual suspensão cautelar de futuros pagamentos não afetará a atual situação fática da execução contratual.
41.	Desta forma, afastado o perigo na demora reverso, entendi adequada a proposta da unidade técnica para que sejam suspensos os efeitos jurídicos do segundo termo aditivo ao Contrato 59/2018, até que o Tribunal delibere sobre o mérito da matéria.
42.	Outrossim, acolhi a proposta de realização de novas diligências para obtenção de outras informações e documentos necessários para o prosseguimento do feito
	Ante o exposto, voto no sentido de que o Tribunal adote o acórdão que ora submeto à deliberação deste Plenário.
TCU, Sala das Sessões, em 15 de setembro de 2021.
BENJAMIN ZYMLER 
Relator